臺灣高等法院台南分院刑事判決
　　　　　　　　　　 九十三年度重上更(四)字第五四八號　Ａ
上　訴　人　台灣嘉義地方法院檢察署檢察官
上　訴　人
即　被　告　丙○○
選任辯護人　蘇　暉　律師
　　　　　　汪玉蓮　律師
上列上訴人因被告妨害自由等案件，不服臺灣嘉義地方法院八十
六年度訴字第七五○號中華民國八十七年二月二十四日第一審判
決（起訴案號：臺灣嘉義地方法院檢察署八十六年度偵字第二一
五三號），提起上訴，經判決後，由最高法院第四次發回更審，
本院判決如下：
      主      文
原判決關於恐嚇取財部分撤銷。
丙○○共同以強暴、脅迫使人行無義務之事，處有期徒刑陸月，
如易科罰金，以參佰元折算壹日。
      事      實
一、丙○○於民國（下同）八十六年二月二十日下午，與素有生
    意往來之丁○○、甲○○夫婦，在嘉義縣梅山鄉永興村九芎
    坑四五之二號丙○○所有之水果集貨場，就丁○○向丙○○
    購買水果的貨款債務，初步達成會算結果，丁○○仍積欠丙○○新台幣（下同）七十三萬九千七百二十六元，扣除中誠
    水果行欠丁○○的貨款十六萬一千七百十八元，約定給付給
    丙○○，及扣除丁○○之前（於八十五年十二月二十一日）
    匯給丙○○的二十萬元，丁○○仍應給付丙○○三十七萬八
    千元，並寫在「會算單」上，嗣於當晚丙○○與丁○○夫妻
    等人至吳金儀家中吃飯喝酒，其間因丁○○得知丙○○出貨
    給陳瑞忠的貨比較便宜，心有不平，雙方發生不愉快，至當
    晚七時許，回到該水果集貨場前，丙○○又未經丁○○、甲○○夫妻之許可，將丁○○之車輛駕駛外出（內坐有丁○○
    、甲○○之三名孩子大哭），甲○○緊張即偕同友人吳金儀
    駕車外出找尋，未幾丙○○把車駛回，令丁○○感到不滿，
    遂加以質問，大罵丙○○為何拿孩子開玩笑，詎丙○○竟因
    此基於傷害之故意，持糞插搥打丁○○左手肘，使其左手肘
    受傷瘀血，兩人並互相扭打並致使丁○○頭部外傷合併腦震
    盪、胸部鈍傷及雙眼瘀血等傷害（丙○○傷害部分，業判處
    拘役二十日確定）。丙○○與丁○○夫妻交惡後，乃要求再
    會算買賣水果帳款，惟丙○○對於丁○○積欠之貨款，能否
    受償，發生懷疑，竟另基於強制罪之犯意聯絡夥同其胞弟陳
    建達（陳建達業經本院另案判處有期徒刑七月）及其他六、
    七名不詳姓名之成年男子，由丙○○持其所有之水果刀一把
    強令丁○○進入集貨場客廳入坐，脅迫丁○○揚言「不然要
    讓丁○○死」，使丁○○心生畏懼依言而行無義務之事，適
    甲○○尋找未果而返回，亦進入客廳，丙○○明知當時雙方
    初步會算結果，丁○○僅須再給付積欠之貨款三十七萬八千
    元，竟脅迫逼令甲○○簽發面額十萬元的本票三張，七萬八
    千元的本票一張，三十七萬八千元的本票一張，五萬元的本
    票一張，合計八十萬六千元（詳如附表一所示），其中除附
    表一編號之五萬元本票，作為丁○○與丙○○兩人毆打的
    醫藥費賠償款外，其餘附表一編號三十七萬八千元本票一
    張及編號至四張本票，共計三十七萬八千元，作為丁○○積欠七十三萬九千七百二十六元的擔保憑據，使甲○○行
    無義務之事，甲○○爭執不從，告以積欠之貨款沒有如此多
    ，何以要簽發如此多之金額？丙○○等即往丁○○之身上搥
    打施暴，甲○○恐丁○○再被毆打，乃依言如數簽下交予丙○○收執（其中五萬元本票發票人為丁○○一人簽發，其餘
    五張發票人為丁○○、甲○○二人共同簽發，詳如附表一所
    示）。丙○○仍不放心其債權，又以強暴手段在甲○○皮包
    內，搜獲甲○○所有之客票支票一張（付款人彰化第十信用
    合作社，票號二四九八九五號，面額十七萬三千元），予以
    留置以為抵押。惟丙○○仍恐丁○○、甲○○夫妻離開即不
    願還債，要甲○○立即籌錢，雖經甲○○求情，然丙○○亦
    不應允，甲○○遂於當晚十一時許，打電話向丙○○的哥哥
    乙○○借三十七萬八千元未成功，嗣甲○○請求友人前來調
    處，至翌（廿一）日凌晨零時許，始得離去。丁○○於翌（
    廿一）日下午四時三十分許，在新竹南門綜合醫院，將三十
    七萬八千元現金交給乙○○，請其轉交丙○○，乙○○偕同
    陳瑞忠等人於二十一日晚上十一時許，到丙○○上開梅山鄉
    集貨場，欲將三十七萬八千元交付給丙○○，惟丙○○大罵
    陳瑞忠說一切都是他引起的，並未收受該現款，就將乙○○
    等人趕出，乙○○即回電丁○○自己處理，丁○○隨即報警
    ，經警在丙○○上址搜獲上開本票六張、支票一張等物。
二、案經丁○○、甲○○訴由嘉義縣警察局移送臺灣嘉義地方法
    院檢察署檢察官偵查起訴。
      理      由
一、訊據上訴人即被告丙○○（下稱被告）固坦承有於上開時、
    地與告訴人丁○○互毆，並取得告訴人甲○○之客票一紙（
    票號二四九八九五號、面額十七萬三千元）、本票六紙（面
    額共八十萬六千元）等情，惟否認有何妨害丁○○等自由之
    犯行，辯稱：「是丁○○欠我貨款，總數超過一百萬元，是
    他從北部南下來找我會帳，當時他有喝點酒，跟我吵架（扭
    打時跌進水溝，丁○○頭部才受傷，寫本票時沒有搥打丁○○，是丁○○亂說的），我才說大家會帳白紙黑字寫清楚，
    我叫他立下書證，有個證據讓他慢慢還錢，沒有毆打丁○○
    、沒有搶甲○○皮包內支票，是她說要拿給我的，事實上支
    票禁止背書轉讓，我也不能領的，我哥哥乙○○有帶陳瑞忠
    到市場來，當天有我弟弟陳建達，我哥哥乙○○及陳瑞忠及
    我太太等人在場，乙○○一去就與我弟弟陳建達不愉快，我
    就去把他兩人拉開，之後乙○○就走了，沒有拿錢給我。嗣
    後雙方已和解，本票及支票均已返還。」云云。
二、經查：
（一）右揭被告確有於右揭時、地，因與素有水果生意往來之告
      訴人丁○○夫妻等人至證人吳金儀的家中吃飯喝酒，其間
      因丁○○得知被告出貨給案外人陳瑞忠比較便宜，心有不
      平，雙方發生不愉快，至當晚七時許，回到該水果集貨場
      前，被告適又未經丁○○夫婦之許可，擅將丁○○之車輛
      駕駛外出（內坐有丁○○夫婦之三名孩子），因孩子大哭
      ，甲○○緊張即偕同友人吳金儀駕車外出找尋，未幾被告
      把車駛回，令丁○○感到不滿，遂加以質問大罵被告為何
      拿孩子開玩笑，詎被告竟基於傷害之故意，持糞插搥打丁○○左手肘，使其左手肘受傷瘀血，兩人並互相扭打並倒
      地致使丁○○頭部外傷合併腦震盪、胸部鈍傷及雙眼瘀血
      等傷害（被告傷害部分，業判處拘役二十日確定）。有告
      訴人丁○○於警訊中指訴二人互毆約達十分鐘之久等情可
      據（見警卷第五頁，至原判決係僅就被告以糞插搥打丁○○左手肘部分判刑在案確定，卻就檢察官起訴被告傷害被
      害人丁○○頭部外傷合併腦震盪、胸部鈍傷及未經起訴之
      雙眼瘀血等傷害部分逕予分割出來，作被告涉嫌恐嚇取財
      之依據，並未於理由欄內具體載明認定之理由，顯有未洽
      ，此部分被害人丁○○所受之傷害應係被告基於傷害之犯
      意所傷為宜，況告訴人就被告於強制丁○○夫婦簽發本票
      時，如何搥打被害人丁○○，受如何之傷亦未明白具體，
      無從憑採），合先敘明。
（二）又被告與告訴人丁○○夫婦於右揭時、地，就丁○○向被
      告購買水果的貨款債務，初步達成會算結果，丁○○仍積
      欠丙○○七十三萬九千七百二十六元，扣除中誠水果行欠
      丁○○的貨款十六萬一千七百十八元，約定給付給丙○○
      ，及扣除丁○○之前匯給丙○○的二十萬元，丁○○仍應
      再給付丙○○三十七萬八千元，並寫在「會算單」上，業
      據被告於警訊時就此部分直承不諱，並有會算單在卷可憑
      （見警卷第二頁、會算單附於原審卷證物袋內），核與告
      訴人丁○○於警訊時指訴情節大致相符（見警卷第四頁、
      第七頁）。旋因被告與丁○○至案外人吳金儀家吃飯後因
      丁○○知悉被告出貨給案外人陳瑞忠之價格比較便宜發生
      不愉快，再於右揭時、地與丁○○互毆之情後，被告因恐
      告訴人夫婦離開後無法要回貨款，乃與陳建達及不詳姓名
      之成年男子等七、八人，基於強制使告訴人丁○○夫婦行
      無義務之事犯意聯絡，於右揭時、地，要求丁○○夫婦共
      同簽發超出丁○○所欠三十七萬八千元如事實欄所示之本
      票面額十萬元三張，七萬八千元一張，三十七萬八千元一
      張，五萬元一張（此部分僅丁○○一人簽發），合計八十
      萬六千元，如有不從即毆打丁○○，並趁甲○○不注意時
      搶下甲○○所有之客票支票一張面額十七萬三千元擔保等
      情，業據告訴人丁○○、甲○○夫婦於警偵訊時、原審及
      本院前審指訴被告拿出空白本票，要我簽名，我因害怕我
      先生為被告打，即依被告意思簽下本票等情（詳警卷第四
      頁至第十頁、偵查卷第八頁至第十頁、第二九頁、原審卷
      第三五頁至第四十頁、第八九頁至第九一頁、本院上訴卷
      第三二頁、第三三頁），核與現場目擊證人吳金儀於警偵
      訊中證稱：「我和丙○○係表叔侄關係，與丁○○夫婦係
      朋友，當甲○○折回集貨場時，看到丁○○已受傷，屋內
      有十餘人，其中我認識住在附近的五、六人，其餘我不認
      識，丙○○說要給兄弟處理，．．我站起來，丙○○就把
      我按下去，其他的人在門口擋住，兄弟來後就圍住丁○○
      打他，有一人講如何寫本票，甲○○就照著寫，丙○○拿
      走甲○○的皮包說裡面有什麼東西可抵押，找到一張支票
      ，就拿走支票。丁○○問我有無現金，我說只有十幾萬元
      ，甲○○就打電話給乙○○，要乙○○求情讓我們離開」
      等情（見偵卷第十六頁、第二七頁至第二八頁）及證人即
      被告之兄乙○○於警訊時所證稱：「當天晚上有接到甲○○打電話來，說要我馬上拿錢去給丙○○，他們夫妻被丙○○押著，簽了本票比帳款多一倍，外加五萬元醫藥費，
      我說現在晚上無法籌錢，後來到四點多甲○○又打電話來
      說已經被放回去了，要我第二天一早去新竹拿錢帶給丙○○，後來我去新竹拿了錢和朋友一起去找丙○○，到達後
      我四弟陳建達說事情他要處理，我說如何處理說來參考，
      還沒談到錢的事，就被丙○○打，當天去醫院住了一天，
      隔天我又把錢還給丁○○」等情相符，並有本票影本六張
      、診斷書及照片影本等附卷可按（附於警卷第十三頁至第
      十六頁），足證告訴人所指訴被告有對告訴人丁○○施暴
      使其等夫婦簽發上開六張本票及強取告訴人之支票一張供
      擔保使告訴人行無義務之事無訛。
（三）被告嗣雖改口辯稱：告訴人丁○○係積欠伊水果款一百零
      四萬八千七百五十八元，扣除八十五年十二月二十一日匯
      入的二十萬元，為八十四萬八千七百五十八元，加上前欠
      之五萬元，共計告訴人積欠八十九萬八千七百五十八元，
      是上開本票係依照丁○○欠款所簽發，另甲○○所持之客
      戶支票係甲○○自行交付，因係禁轉支票伊不收，但甲○○急著送其夫丁○○就醫，所以伊代為保管，並無妨害自
      由、恐嚇取得票據云云。惟查上開「會算單」即扣案「永
      興柑桔場」出貨單內編號0000000號，如附表一所
      示）所載內容，顯示雙方之債務雖由一百零六萬九千七百
      二十六元，（加上）前欠五萬元，共計積欠被告一百十一
      萬九千七百二十六元，惟其下接著記載七十三萬九千七百
      二十六元，扣十六萬一千七百十八元，尚餘五十七萬八千
      零八元，（再減）二十萬元（少寫一個零，誤載為二萬元
      ），尚有「三十七萬八千元」。是其有關三十七萬八千元
      部分，符合告訴人及被告雙方於警訊初供時之所陳上開積
      欠貨款情形；而此出貨單（含會帳單）係由被告於原審法
      院所提出，經原審法院扣押（原審卷第三九頁背面），核
      與被告遭警搜索時，所提出之扣案六張被害人甲○○簽發
      之本票中（詳如附表一所示），編號本票之金額適為「
      三十七萬八千元」，到期日就是案發之八十六年二月二十
      日，更證實告訴人丁○○經會算的結果，僅積欠被告三十
      七萬八千元尚未清償。亦與被告於偵查中所供稱：「（現
      在還欠你多少？）三十七萬八千元，是他朋友中誠水果行
      匯給我後，剩下這些帳款」（見偵查卷第十頁背面）相符
      無訛。是被告經會算之結果，對告訴人僅有三十七萬八千
      元的債權而已，其餘債權為告訴人以匯款清償，或以債權
      抵償。是被告另於偵查中改口稱：「告訴人積欠七十四萬
      元」等情（偵卷第九頁）、於原審改口稱：「積欠八十四
      萬八千七百五十八元」，又改口稱：「積欠八十九（或八
      十幾）萬元」等情（詳原審卷第十五頁、第三八頁背面、
      第五四頁背面）、於上訴審則稱：「積欠八十四萬多元」
      等情（詳上訴卷第三九頁、更一卷第一三二頁、更二卷第
      九七頁），於本院更三審又辯稱：「積欠一百多萬元」、
      「是計算結果，被告雖以告訴人丁○○積欠伊水果款一百
      零四萬八千七百五十八元，扣除八十五年十二月二十一日
      匯入的二十萬元，為八十四萬八千七百五十八元，加上前
      欠之五萬元，共計告訴人積欠八十九萬八千七百五十八元
      」等情（見本院更三審卷第五七頁、第九七頁），於本院
      更四審審理時稱丁○○共積欠伊一百多萬元云云，對於丁○○究竟積欠其多少貨款，所辯數易其詞，莫衷一是，無
      法採信。應以被告暨告訴人於警訊時，在無心理準備而不
      會計較利害得失之情況下，初供所陳由七十三萬九千七百
      二十六元減至三十七萬八千元，較符合真實。
（四）又扣案本票六張及支票一張係警方搜索被告住所時，由被
      告主動提出，已經被告於警訊時供述明確（警卷第二頁）
      ，核與搜索報告書及搜索扣押證明筆錄之記載內容符合（
      警卷第十一頁、第十二頁），被害人丁○○夫婦亦為相同
      的指訴，可以斷定上開六張本票及一張支票係堅強的物證
      。再依其上記載內容（金額、發票日、到期日等，依到期
      日之先後排列，詳如附表所示）。其中六張本票之簽發內
      容分別為：「三十七萬八千元（發票日八十五年十二月
      一日，到期日八十六年二月二十日）、七萬八千元（發
      票日八十五年十月一日，到期日八十五年十二月二十日）
      、十萬元（發票日八十五年九月廿日，到期日八十六年
      一月二十日）、十萬元（發票日八十五年九月廿五，到
      期日八十六年一月三十一日）、十萬元（發票日八十五
      年九月十五日，到期日八十六年二月一日）、五萬元（
      發票日八十六年二月廿日，到期日八十六年二月廿一日）
      」，合計八十萬六千元，有本票六紙扣案可憑。首先，確
      實有一張金額「三十七萬八千元」的本票，其發票日雖記
      載為八十五年十二月一日，但是到期日「八十六年二月二
      十日」，就是本件案發當日（亦即被害人實際簽發本票的
      日期），顯然此部份之三十七萬八千元本票債務，應該確
      實是被害人丁○○積欠被告之債務。尤其，編號本票之
      發票日雖記載八十五年十二月一日，但是實際簽發日卻是
      案發之八十六年二月二十日（即到期日），顯見該張本票
      的發票日係倒填日期，符合上開「會帳單」記載該三十七
      萬八千元債務，而到期日卻是案發當天之八十六年二月二
      十日，一般而言，本票實際簽發日即到期日，表示要簽發
      當日付款之意，此由六張本票中，僅編號本票（金額五
      萬元）之到期日係八十六年二月二十一日（即案發之次日
      ），更可亦證明被告當天原先是要向被害人取償三十七萬
      八千元之水果貨款。核與證人乙○○（即被告之大哥）於
      警偵訊中證稱：「八十六年二月二十日晚上約十一時許（
      即案發當晚），接到甲○○的電話，哭訴說她先生丁○○
      在梅山鄉被丙○○毆打後，押著開本票，本票金額多出帳
      務的一倍，再加五萬元之醫藥費，甲○○要我馬上籌錢三
      十七萬八千元拿到現場給丙○○，方能救出丁○○以便送
      醫，我因夜間無法籌錢，所以沒有辦法幫忙甲○○」等情
      相符（偵卷第三二頁、第三三頁、第四十頁），此證人證
      言與該編號本票之到期日即案發當日之記載相符，亦足
      以證實丁○○夫婦在案發當晚是要借三十七萬八千元償還
      被告。又被告與被害人丁○○夫妻於案發當晚，確實有算
      出三十七萬八千元的未償債務，否則被害人甲○○當時不
      會簽發金額剛好三十七萬八千元的編號本票一紙為據，
      至於其餘五張本票，除編號本票之金額僅五萬元，又是
      案發之次日始到期，另有用途（詳如後述）之外，編號
      至的四張本票，其金額加總剛好也是三十七萬八千元（
      詳見附表所示），除編號之金額係七萬八千元外，其餘
      編號之本票金額均剛好十萬元整數，到期日又都在
      案發日之前，是被告要告訴人甲○○簽發原會算單所算的
      三十七萬八千元的兩倍金額，再加五萬元金額，顯然不是
      巧合，而是另有擔保用意甚明。由此可見被告認為此次事
      件由陳瑞忠所引起，甚至不理會其兄乙○○，被告顯係比
      較在意其與告訴人的爭端，是其於警訊時所辯：「發生毆
      打後，在場之人提醒我，丁○○離開後，我就收不到貨款
      ，我要求丁○○欠我的要還給我」等情（偵查卷第十七頁
      背面），應屬事實。是被告應無對告訴人有不法所有之意
      圖；至上開五萬元本票部分，經核與被告所稱係六萬六千
      三百元之利息債務不符云云，而與證人乙○○於警訊時所
      陳是醫療費等語較合（見偵卷第三三頁）。是被告有所隱
      瞞，其所謂六萬六千三百元利息之說，毫無根據，亦不合
      情理，自不足採。惟被告要求丁○○出醫療費五萬元，其
      手段雖出自強制，但仍有其債務原因，難遽認被告就此部
      分五萬元本票即有不法所有之意圖。尤其被告逼令告訴人
      夫婦所簽發之六張本票中，僅編號之五萬元本票由告訴
      人丁○○一人簽發，其餘五張本票均由告訴人丁○○夫婦
      兩人共同簽發，足見編號之五萬元本票應僅與丁○○一
      人有關，而與甲○○無關，當非告訴人夫婦積欠被告之貨
      款，亦證實係被告逼令告訴人夫婦簽發六張本票時，對丁○○毆打之醫療費要求賠償，未要求告訴人甲○○簽發本
      票負責，應無不法所有之意圖。
（五）至被告夥同其弟陳建達與在場其他六、七名不詳姓名之成
      年男子，因提醒被告恐告訴人離去之後即不易收取貨款，
      乃由被告持其所有之水果刀一把強令丁○○進入集貨場客
      廳入座，脅迫丁○○「不然要讓丁○○死」，使丁○○心
      生畏懼，並以拳頭毆打告訴人身體一下（應未成傷），使
      告訴人丁○○夫婦順從簽發六張上開本票、並取走甲○○
      皮包內之客票（面額十七萬三千元之支票）一張，並拒絕
      告訴人甲○○將丁○○先行送醫之要求，在簽發本票、取
      得本票前，由其他人擋住門口等情，業據告訴人甲○○於
      警訊中指訴明確，核與被告於警訊時初供時主動提出上開
      本票、客票，並供述現場有七、八人（含其弟弟指陳建達
      在場），因恐日後不易收取貨款等情相符無訛，被告於原
      審亦供出其弟陳建達在場要求告訴人夫婦簽發本票等情（
      見警卷第二頁、第七頁至第九頁、第十八頁、偵查卷第九
      頁，原審卷第十五頁背面、第十九頁背面），且有當時在
      場之證人吳金儀於偵查中之證述伊要帶丁○○就醫，伊站
      起來被告就把伊按下去，其他的人在門口擋住，兄弟來後
      ，圍在丁○○周圍，打他叫他簽本票等情（見偵卷第二八
      頁背面）。足見被告否認強制罪之犯行，辯稱：是他們（
      指告訴人夫婦）欠其貨款未清，才要求簽下本票，沒有威
      脅她，更沒有說要打死他們云云，不足採信。是被告既確
      有上開貨款七十三萬九千餘元經計算後餘三十七萬八千元
      之債權暨擔保、與互毆致被告之傷害賠償請求，要求告訴
      人夫婦簽發上開本票、取走有禁止背書轉讓之客票以為擔
      保，雖無對告訴人有不法所有之意圖，惟逼令告訴人簽發
      本票、強取告訴人之客票以為擔保部分，應構成以強暴、
      脅迫之使人行無義務之事之強制罪，且與在場之人即陳建
      達等七、八人均有犯意聯絡及行為分擔。至被告於告訴人
      簽發本票、取得客票之支票擔保後，並再度要求告訴人夫
      婦還清債務至當晚二十四時許（即翌日凌晨零時許）經友
      人保證後始行放人，尚係憂慮被告龐大之貨款將無從取償
      所致，有告訴人甲○○於警訊時所陳、暨吳金儀於偵查中
      所陳要求簽發本票暨取得擔保等情可據（見警卷第難認被
      告第七頁至第九頁、偵查卷第二八頁），應非係有意剝奪
      告訴人夫婦之行動自由。至被告之大哥乙○○雖代告訴人
      至被告宅欲清償上開貸款中之三十七萬八千元，惟因又與
      陳建達等發生衝突，受傷而至醫院救治，亦無法代告訴人
      履行清償債務，自無從取回告訴人先前所交出之本票暨客
      票之支票，亦經乙○○、告訴人丁○○指訴綦詳，合併說
      明。
（六）至證人蔡連成雖證稱：被告與丁○○夫婦在室內會算欠款
      及簽具本票經過，伊在場目睹，雙方同意，並無恐嚇之情
      形云云，證人標中和證稱：伊當時在客廳外，雖未目睹會
      帳情形，惟雙方並無恐嚇、暴力之行為云云，查證人蔡連
      成於被告與丁○○夫婦會算欠款及簽具本票時，並未在場
      ，業經證人劉文祥於偵查中供證明確（詳偵查卷第十九頁
      、第二十頁），而證人標中和自稱並未在場，是其所述，
      均不能為被告有利之認定；另證人劉文祥於偵查中明確證
      稱：「丁○○夫婦在室內和丙○○簽具本票經過我沒有目
      睹，許榮貴、賴秋滿、顏雪、吳文明、蔡連成、何沈秀美
      等人也沒有目睹：：」（詳偵查卷第十九頁、第二十頁）
      ，上開證人許榮貴等人既不在現場目睹，亦殊難瞭解被告
      之犯罪過程，因本案事證已臻明確，或與本案案情無直接
      關連，或於警訊時已供述，均無再予傳訊或調查之必要，
      附此敘明。
（七）綜上所述，足徵被告之否認犯罪及所辯等情，均無可採，
      本件事證已臻明確，被告之強制罪犯行，洵堪認定。
三、核被告所為，係犯刑法第三百零四條之強制罪。公訴人認係
    觸犯刑法第三百零二條第一項之剝奪行動自由罪，尚有未洽
    ，因社會之基本事實相同，爰變更起訴法條。被告與其胞弟
    陳建達及其他六、七名不詳姓名之成年男子間，對於此部分
    之強制犯行，互有犯意聯絡及行為分擔，均為共同正犯。又
    對於被害人丁○○夫婦，係同時同地以一行為所犯，為想像
    競合犯，應依刑法第五十五條規定從一重處斷（最高法院七
    十五年台上字第一八五號判決參照）。
四、原審以被告恐嚇取財部分罪證明確，因予被告論罪科刑，固
    非無見。惟查（一）原判決未究明被告當時為何取得被害人
    本票及支票情節未予釐清（只是為保障其債權），且被告僅
    係妨害告訴人夫婦之意思自由，目的要求簽發票據以供擔保
    ，即遽認被告即有不法所有之意圖而恐嚇取財暨搶奪，已有
    未合；（二）本件案發係於八十六年二月二十日，檢察官誤
    植為同年三月二十日，已有未洽，詎原審亦誤認為同年三月
    二十日，亦有未妥；（三）被告已於偵查中及原審供出被告
    之弟即陳建達亦有參與，原審未列為共犯，於事實部分亦有
    未妥；檢察官起訴書認被告係觸犯恐嚇取財、搶奪罪嫌云云
    ，已有未合，詳如後述；上訴意旨卻謂被告所為應屬觸犯強
    盜罪嫌，均誤認被告有不法所有之意圖，亦非有當；被告上
    訴意旨否認犯罪，雖無足取，惟原判決關於恐嚇取財部分既
    有可議，自應由本院就該恐嚇取財部分撤銷改判。爰審酌被
    告並無前科、犯罪之動機、目的僅係為保障其債權之實現、
    手段、品行、智識程度、所生危害、被告業與被害人和解，
    賠償被害人四十萬元，有和解筆錄附卷可稽，及犯罪後之態
    度等一切情狀，量處有期徒刑六月，並諭知易科罰金之折算
    標準。至被告行為後，刑法第四十一條易科罰金規定已於九
    十年一月十日公佈修正，同年月十二日生效，對被告並無不
    利，自應適用新法，合併說明。
五、公訴意旨另以：被告於右揭時、地明知被害人丁○○僅欠其
    債務三十七萬八千元，竟意圖為自己不法之所有，責令丁○○、甲○○，簽發超過債權金額之共四十二萬八千元（共八
    十萬六千元）的六張本票，又趁機搶奪甲○○之皮包內洪女
    所有之客票支票一張（付款人彰化第十信用合作社，票號二
    四九八九五號，面額十七萬三千元），據為己有，因認被告
    涉有刑法第三百四十六條第一項恐嚇取財罪、及第三百二十
    五條第一項之搶奪罪嫌（檢察官上訴意旨復認原判決所認定
    之恐嚇取財罪過輕不當，應為強盜罪行）云云。惟查：
（一）按犯罪事實應依證據認定之，無證據不得認定犯罪事實，
      刑事訴訟法第一百五十四條第二項定有明文。又認定犯罪
      事實須依證據，是否可信更須參酌各方面之情形，尤不能
      以推測理想之詞，以為科刑判決之基礎；刑事訴訟法上所
      謂認定犯罪事實之證據，係指足以認定被告確有犯罪行為
      之積極證據而言，該項證據自須適合於被告犯罪事實之認
      定，始得採為斷罪資料；犯罪事實之認定，應憑真實之證
      據，倘證據是否真實尚欠明顯，自難以擬制推測之方法，
      為其判斷之基礎；被害人之陳述如無瑕疵，且就其他方面
      調查又與事實相符，固足採為科刑之基礎，倘其陳述尚有
      瑕疵，而在未究明前，遽採為論罪科刑之根據，即難認為
      適法。又告訴人之告訴，係以使被告受刑事訴追為目的，
      是其陳述是否與事實相符，仍應調查其他證據以資審認。
      最高法院二十年度上字第九五八號、二十九年上字第三一
      ０五號、五十三年台上字第六五六號、六十一年台上字第
      三０九九號、五十二年度台上字第一三００號分別著有判
      例可資參照。
（二）按刑法第三百四十六條之恐嚇取財罪或搶奪、強盜罪，均
      係以意圖為自己不法所有為要件。所謂不法所有之意圖，
      重在行為人主觀上具有不法將他人財物移入自己的實力支
      配管領下之動機；另搶奪之犯行，係趁人未及防備，而公
      然掠取他人財物；恐嚇取財之恐嚇行為，原係以將來之惡
      害通知，使被害人心生畏懼交付財物，但未達於使被害人
      不能抗拒之程度為限，與強盜罪之至使不能抗拒程度有間
      （最高法院六十四台上字第一一六五號、六十七年度台上
      字第五四二號判例參照）。
（三）本件被告既係因細故與商場夥伴即告訴人丁○○發生劇烈
      肢體衝突在先，被告為保障其與告訴人間之貨款債權，始
      強制告訴人夫婦書具上開本票、取走甲○○皮包內之客票
      質押等情，已據被告上開所供暨證人吳金儀等人於偵查中
      指訴「有一人講如何寫本票，甲○○就照著寫，丙○○拿
      走甲○○的皮包說裡面有什麼東西可抵押，找到一張支票
      ，就拿走支票」等情，則被告之所以令告訴人等簽發超過
      其債權數額之本票及強行取走客票，意在強制被害人之意
      思自由，以達到其確保債權日後得以獲償之目的，僅應論
      以強制罪，已如上述，並無何主觀構成要件之不法所有意
      圖，且該客票亦已禁止轉讓背書，除擔保外對被告而言並
      不能由其領取，自與恐嚇取財罪或搶奪罪、強盜罪之要件
      不合，僅係強制罪之犯行而已，因公訴人以與上開論罪科
      刑部分認有牽連犯之裁判上一罪關係一併起訴，爰本於審
      判上不可分之原則，毋庸另諭知此部分無罪判決。
據上論斷，應依刑事訴訟法第三百六十九條第一項前段、第三百
六十四條、第二百九十九條第一項前段、刑法第二條第一項前段
、第二十八條、第三百零四條第一項、第五十五條、刑法第四十
一條第一項，罰金罰鍰提高標準條例第一條前段、第二條，判決
如主文。
本案經檢察官曾銘芳到庭執行職務。
中　　華　　民　　國　　94　　年　　3 　　月　　30　　日
                  刑事第二庭　　審判長法　官　葉居正
                                      法　官　沈揚仁
                                      法　官　莊俊華
以上正本證明與原本無異。
檢察官如不服本判決應於收受本判決後十日內向本院提出上訴書
，其未敘述上訴理由者並得於提起上訴後十日內向本院補提理由
書。
被告不得上訴。
　　　　　　　　　　　　　　　　　　　書記官　廖明娟
中　　華　　民　　國　　94　　年　　4 　　月　　4 　　日
附錄法條：
刑法第304條(強制罪)：
以強暴、脅迫使人行無義務之事或妨害人行使權利者，處三年以
下有期徒刑、拘役或三百元以下罰金。
前項之未遂犯罰之。
